臺灣高雄地方法院刑事判決　　　　　　　95年度易字第1892號
公　訴　人　臺灣高雄地方法院檢察署檢察官
被　　　告　乙○○
　　　　　　　　　　　樓之1
上列被告因業務侵占案件，經檢察官提起公訴（94年度偵續一字
第17號），本院判決如下：
    主  文
乙○○無罪。
    理  由
一、公訴意旨略以：被告乙○○於民國87年8 月至89年8 月期間
    ，擔任臺灣汎生製藥廠股份有限公司（以下稱汎生公司）研
    發部經理，職司公司產品推出之企劃、分析、評估設計等計
    劃研擬，與產品更新計劃之研擬、評估、國內外技術資料之
    蒐集保管等事宜，為從事業務之人。其自89年3 月間至5 月
    間止，代汎生公司簽收並保管汎生公司與財團法人製藥工業
    技術發展中心（下稱藥技中心）所合作開發之「FELODIPINE
    5MG TAB.配方及製程技術開發」之技術資料中之分析書、控
    釋錠劑製程技術移轉書及相關資料，竟意圖為自己不法之所
    有，於簽收上開資料後，將上開資料侵占入己，並於離職時
    拒絕返還汎生公司，致汎生公司受有損害，因認被告涉犯刑
    法第336 條第2 項之業務侵占罪等語。
二、按犯罪事實應依證據認定之，無證據不得認定犯罪事實；又
    不能證明被告犯罪者，應諭知無罪之判決，刑事訴訟法第15
    4 條第2 項、第301 條第1 項分別定有明文。且刑事訴訟法
    第161 條已於91年2 月8 日修正公布，其第1 項規定：檢察
    官就被告犯罪事實，應負舉證責任，並指出證明之方法。因
    此，檢察官對於起訴之犯罪事實，應負提出證據及說服之實
    質舉證責任。倘其所提出之證據，不足為被告有罪之積極證
    明，或其指出證明之方法，無從說服法院以形成被告有罪之
    心證，基於無罪推定之原則，自應為被告無罪判決之諭知（
    參照最高法院92年台上字第128 號判例）。又事實之認定，
    應憑證據，如未能發現相當證據，或證據不足以證明，自不
    能以推測或擬制之方法，為裁判基礎；且認定不利於被告之
    事實須依積極證據，苟積極證據不足為不利於被告事實之認
    定時，即應為有利於被告之認定，不必有何有利之證據，最
    高法院53年台上字第656 號、30年上字第816 號判例可資參
    照。
三、公訴人認被告涉有上開犯行，無非以上開事實業據證人即汎
    生公司董事長戊○○、證人黃秀容及鄭欽華分別於檢察官偵
    訊中證述明確，被告亦自承於89年3 月間，自藥技中心收受
    「FELODIPIN E 5MGTAB. 配方及製程技術開發」技術資料中
    之分析書、控釋錠劑製程技術移轉書等相關資料，此外復有
    藥技中心90年5 月11日藥技企字第9000553 號函、藥技中
    心技術資料簽收單2 紙、藥劑中心FELODIPIN E 5MG TAB.控
    釋劑型分析技術移轉工程確認書等書證為其論據。
四、訊據被告對其於前開時間，任職於汎生公司，擔任研發部經
    理，並自藥技中心收受「FELODIPINE 5MGTAB.配方及製程技
    術開發」之技術資料中之分析書、控釋錠劑製程技術移轉書
    等相關資料等情坦承不諱，惟堅決否認有何侵占犯行，辯稱
    ：汎生公司在89年4 月初發生財務危機，同年6 月間汎生公
    司為了要規避債權人查封，另外成立新模範生技公司，並請
    伊當負責人，訂立買賣契約，將汎生公司的儀器、設備、許
    可證、商標等移轉給新模範公司，而新模範公司的辦公地點
    亦在原來汎生公司的辦公地點。嗣汎生公司至同年8 月間，
    因薪資已有五個月未發放，公司同仁陸續離職，研發部只剩
    伊一人，而伊當時亦與證人戊○○鬧得不愉快而要離開，離
    開的時候，沒有人可以跟伊交接業務，所有的文件，伊都留
    在汎生公司，伊並沒有侵占起訴書所載之資料等語。經查：
  (一)程序方面：
  1.證人戊○○、丁○○○分別於92年3 月13日、91年6 月7日
    在檢察事務官偵訊中之陳述，均無證據能力：
    按被告以外之人，於審判外之言詞或書面陳述，除法律有規
    定者外，不得作為證據。刑事訴訟法第159 條第1 項定有明
    文。被告以外之人（包括證人、鑑定人、告訴人、被害人及
    共同被告等）於審判外之言詞或書面陳述，即所謂傳聞證據
    。由於傳聞證據有悖法院直接審理及言詞審理之精神，妨礙
    當事人之反對詰問權，影響程序正義之實現，除法律有規定
    者（例如同法第159 條第2 項、同法第159 條之1 至之5 、
    同法第206 條等）外，原則上不具證據能力。次按被告以外
    之人（包括證人、鑑定人、告訴人、被害人及共同被告等）
    於檢察事務官、司法警察官或司法警察調查中所為之陳述，
    與審判中不符時，其先前之陳述具有較可信之特別情況，且
    為證明犯罪事實存否所必要者，得為證據，刑事訴訟法第15
    9 條之2 定有明文。所謂「前後陳述不符」之要件，應就前
    後階段之陳述進行整體判斷，以決定其間是否具有實質性差
    異，惟無須針對全部陳述作比較，陳述之一部分有不符，亦
    屬之。本件證人戊○○、丁○○○分別於92年3 月13、91年
    6 月7 日於檢察事務官偵訊中就被告如何收受本件起訴書所
    載資料、如何認定上開資料係被告所侵占，雖均僅略為陳述
    ，然經與二人於本院審理中證述情節相較，均無不合，依首
    開規定，其等於檢察事務官偵訊中之證詞自均無證據能力。
  2.證人戊○○於94年1 月26日及同年4 月20日在檢察官偵訊中
    所為之陳述，均無證據能力：
    按被告以外之人於審判外之言詞或書面陳述，除法律有規定
    者外，不得作為證據。又被告以外之人於偵查中向檢察官所
    為之陳述，除顯有不可信之情況者外，得為證據，刑事訴訟
    法第159 條第1 項、第159 條之1 第2 項分別定有明文。次
    按除法律另有規定者外，不問何人，於他人之案件，有為證
    人之義務，而證人除未滿16歲或因精神障礙，不解具結意義
    及效果者外，應命具結；又證人或鑑定人依法應具結而未具
    結者，其證言或鑑定意見，不得作為證據，刑事訴訟法第17
    6 條之1 、第186 條第1 項、第158 條之3 分別定有明文。
    又法院於審判期日的調查證據程序，關於犯罪事實之調查與
    證明，只能以刑事訴訟法准許之法定證據方法（如被告之供
    述、人證、鑑定、文書、勘驗）為之。而告訴人係向司法警
    察機關或偵查機關申告犯罪事實而要求訴追之人，其於我國
    刑事訴訟法中，並非法定列舉之獨立證據方法，若以告訴人
    所陳親身經歷之被害經過，作為認定犯罪事實之依據時，乃
    居於證人之地位，亦即其證據方法為證人，必須踐行有關證
    人之證據調查程序，除非其有依法不得令其具結之情形，否
    則事實審法院應命其具結，若依法應具結而未具結時，該告
    訴人有關被害事實之陳述，無證據能力，法院不得援其陳述
    作為判決之基礎，最高法院93年度臺上字第5964號裁判意旨
    參照。本件證人戊○○於94年1 月26日及同年4 月20日在檢
    察官偵訊中所為之陳述，均未經具結，依上開說明，自均無
    證據能力：
  3.證人丁○○○於94年4 月20日、證人丙○○於94年7 月6 日
    及證人黃秀容於94年12月29日分別在檢察官偵訊中之證詞，
    業均依法具結，且被告不爭執其等證詞之證據能力，復依上
    開2.部分之說明，三位證人於檢察官偵查中之證詞均有證據
    能力。
  (二)實體方面：
  1.背景事實：汎生公司負責人即證人戊○○與汎生公司總經理
    即證人丁○○○（戊○○之妻）於89年4 月間因汎生公司發
    生嚴重財務問題，經證人丙○○（新利鼎公司負責人）代為
    處理地下錢莊債務後，證人戊○○及丁○○○為順利引入證
    人丙○○之資金，乃將汎生公司委由丙○○代為經營，並將
    汎生公司大、小章交付與證人丙○○。且為避免汎生公司資
    產遭債權銀行或債權人追索，證人戊○○、丁○○○及丙○○三人復於同年6 月另行設立新模範公司，委請被告為負責
    人，證人丁○○○之親友張哲寧（丁○○○之女婿）、陳治
    平（丁○○○哥哥之女婿）、楊國瑞（丁○○○媳婦之弟弟
    ）則分別擔任新模範公司之董事及監察人，並將汎生公司之
    資產、權利、設備等出賣與新模範公司，而被告於擔任新模
    範公司負責人後，仍於汎生公司原址上班。嗣因證人丙○○
    自89年6 月起至8 月止，將汎生公司有價值之設備、技術及
    資料等移轉於新模範公司，致證人戊○○、丁○○○就證人
    丙○○經營汎生公司之模式多所不滿，欲取回汎生公司之經
    營權而聲請公司重整，二方因而決裂，證人戊○○、丁○○○並認被告係證人丙○○之人馬，雙方並自同年9 月間起衍
    生多起訴訟，蓋以：
  89年4 月間經證人丙○○代為處理地下錢莊債務後，證人戊○○及丁○○○為順利引入證人丙○○之資金，乃將汎生公
    司委由丙○○代為經營，並將汎生公司大、小章交付與證人
    丙○○等情，業據證人丙○○於本院審理中證述明確（參本
    院卷第120 頁至第122 頁），核與證人即汎生公司總經理丁○○○於本院審理中證稱：證人丙○○幫汎生公司解決財務
    問題之後，伊有同意證人丙○○介入汎生公司之經營，證人
    丙○○有派他的公司即新利鼎公司的人到汎生公司協助財務
    部門的工作，當時伊名義上還是總經理，但是公司實際上都
    是證人丙○○在指揮等語互相符合（參本院卷第103 頁、第
    107 頁），雖證人丁○○○就其交付汎生公司大小章予證人
    丙○○乙節證稱係因受證人丙○○之脅迫，然證人戊○○、
    丁○○○分別為公司董事長和總經理，若該大小章遭證人丙○○脅迫取走，其等焉有不報警或作印鑑變更之理，此亦可
    由雙方決裂後，證人丁○○○即重新刻製公司印鑑章，向本
    院聲請汎生公司重整乙節而明（參蔡雪櫻證詞，本院卷第10
    8 頁），足見該段時間證人戊○○、丁○○○夫婦，因為積
    欠大量債務，為尋求證人丙○○的資金以渡過難關，而將汎
    生公司經營權交予丙○○處理乃屬明確。
  證人戊○○、丁○○○、丙○○就新模範公司之成立，雖均
    稱與其等並無關係，然(1)參諸與證人戊○○、丁○○○均無
    訴訟關係之前汎生公司品保課副課長黃秀容於檢察官偵訊中
    證稱：新模範公司是汎生公司的改名，改名後伊亦在公司上
    班，且老闆也是戊○○等語（參94偵續一17號卷第35頁），
    可知證人戊○○於新模範公司成立後，仍居關鍵地位，並非
    其所述與新模範公司毫無關係；(2)新模範公司之董事三人中
    有二人係證人丁○○○之親人；監察人僅一人，亦係證人丁○○○之親人，有公司登記表（參90發查3994號卷證物六）
    及證人丁○○○之證詞可參（參本院卷第104 頁、第105 頁
    ），該公司之重要組成份子，均係證人丁○○○之親人，且
    其等之證件亦均係由證人丁○○○所提供（參本院卷第104
    頁），證人丁○○○所稱新模範公司之成立與其並無關係，
    亦無可採；(3)如上部分所述，89年4 月間證人丙○○業已
    取得汎生公司之經營權，若非有利於證人丙○○，其無可能
    將汎生公司之資產，輕易移轉他人，然證人丙○○於同年6
    月間新模範公司成立後，旋將汎生公司之許可證等資產，行
    文相關單位變更為新模範公司所有（參90發查3994號卷證物
    七、八），證人丙○○與新模範公司之關係實非一般。綜上
    (1)、(2)、(3)所述，對照證人即先後於汎生公司及新模範公司
    任職之甲○○於本院審理中證稱：汎生公司出現財務危機，
    為了避免中央租賃公司、華僑銀行追討債務，並保有東山再
    起的機會，所以才會成立新模範公司，新模範公司的上班地
    點，亦在原來汎生公司的辦公室。新模範公司之實際負責人
    是丁○○○及丙○○等語（參本院卷第67、第68頁、第69頁
    ）可知證人戊○○、丁○○○及丙○○三人，為避免汎生公
    司資產遭債權銀行或債權人追索，遂於同年6 月另行設立新
    模範公司，委請被告為負責人、證人丁○○○之親友張哲寧
    （丁○○○之女婿）、陳治平（丁○○○哥哥之女婿）、楊
    國瑞（丁○○○媳婦之弟弟）則分別擔任新模範公司之董事
    及監察人，並將汎生公司之資產、權利、設備等出賣與新模
    範公司。
  89年8 、9 月間證人戊○○、丁○○○就證人丙○○經營汎
    生公司之模式多所不滿，欲取回汎生公司之經營權，二方因
    而決裂，證人戊○○、丁○○○並認被告係證人丙○○之人
    馬，雙方並自同年9 月間起衍生多起訴訟等情，則有卷附存
    證信函（參90發查3994號卷證物五、八、九）、臺灣高雄地
    方法院檢察署89年度偵字第25422 號起訴書及本院89年整字
    第9 號裁定等在卷可憑。
  2.被告自承前揭89年3 月間，在汎生公司收受藥技中心與汎生
    公司合作開發之「FELODIPINE 5MG TAB. 配方及製程技術開
    發」技術資料其中之分析書、控釋錠劑製程技術移轉書及相
    關資料乙節，核與證人即藥技中心副處長鄭欽華於本院證述
    情節相符，復有被告簽名之資料簽收單一份、藥技中心90.5
    .11( 90)藥技企字第9000553 號函文、藥技中心企劃處字服
    務推廣組陳美玲於89年8 月18日傳真資料單兩份等於在卷可
    稽，此部分之事實，自堪認定。
  3.嗣被告於89年8 月間離職後，在汎生公司，無法尋獲上開資
    料乙情，雖據證人即告訴人戊○○、丁○○○於本院審理中
    證述明確，然非能以上開資料係被告所收受，並由被告保管
    ，於被告離職後，卻未能在汎生公司尋得上開資料乙節，逕
    認上開資料係被告侵占入己，拒絕返還，蓋以：
  被告在汎生公司任職研發部經理，本件研發案案又係汎生公
    司與藥技中心之唯一窗口，並職司保管上開資料，必知若逕
    行攜走上開資料，汎生公司首先追究者即係被告本人，而上
    開資料之數量，依證人鄭欽華於本院審理中所證：藥技中心
    於89年3 月間所交付予被告之書面資料數量僅1 份，而且薄
    薄的（參本院卷第116 頁）等語，衡情若被告真有惡心，僅
    須以影印方式加以複製後，即能神不知鬼不覺取得上開書面
    資料所載內容，並無任何難處，無須將原本取走而自陷險地
    。再依上開1.之背景事實與證人丁○○○於本院審理中證稱
    ：證人丙○○介入汎生公司後，除了取走公司大、小章外，
    包括公司的營業收入、公司帳冊、設備等，能夠拿的東西，
    都於89年6 月至8 月間拿走了等語（參本院卷第106 頁、10
    7 頁），可知證人丙○○於取得汎生公司經營權後，自89年
    6 月起至8 月止，舉凡汎生公司有價值之設備、資料等，無
    不取之殆盡，且並未製作任何明細，則上開書面資料，於被
    告89年3 月間收受後，是否於同年6 月至8 月間業經證人丙○○取走，不無疑問，被告所辯，並未取走上開資料等語，
    非無可採；公訴意旨上開推論稍嫌速斷。
  又若上開資料未於89年6 月至9 月間遭證人丙○○取走，而
    如證人丁○○○所述，係被告將所有資料全部移轉至新模範
    公司，則參諸上開1.部分之背景事實，可知被告此一舉措，
    實係配合證人戊○○、丁○○○、丙○○成立新模範公司之
    目的所為，亦難因嗣後證人戊○○、丁○○○與證人丙○○
    就汎生公司之經營頓起紛爭，而認被告依照三人指示移轉上
    開資料予新模範公司之行為構成侵占犯行。
五、綜上所述，本件檢察官所提出之證據，僅能證明被告於89年
    3 月間自藥技中心收受前開資料，且被告於89年8 月底自汎
    生公司離職後，證人戊○○等未能尋得上開資料，然上開資
    料之未能尋獲，或係因汎生公司如前開背景事實所述引入證
    人丙○○資金後，致證人丙○○取得汎生公司經營權，並於
    89 年6月至8 月間取走汎生公司內部甚多文件所致；或係被
    告如背景事實所述，配合證人戊○○、丁○○○、丙○○政
    策而將上開資料移轉至新模範公司，然此等均未能使本院形
    成認定被告有為檢察官所指犯行之心證，此外復查無其他積
    極證據足資證明被告有何檢察官所起訴之前開犯行，既不能
    證明被告犯罪，核諸前揭說明，自應由本院為被告無罪之諭
    知。
據上論斷，應依刑事訴訟法第301 條第1 項，判決如主文。
本案經檢察官己○○到庭執行職務。
中　　華　　民　　國　　96　　年　　6 　　月　　29　　日
            刑事第十一庭  審判長法  官  何秀燕
                                法  官  吳金芳
                                法  官  林揚奇
以上正本證明與原本無異。
如不服本判決，應於判決收受後10日內，向本院提出上訴狀（須
附繕本）。
中　　華　　民　　國　　96　　年　　6 　　月　　29　　日
                                書記官  于耀文
